【裁判字號】    98,交聲更,127
【裁判日期】    981026
【裁判案由】    違反道路交通管理處罰條例聲明異議
【裁判全文】
臺灣臺北地方法院交通事件裁定       98年度交聲更字第127號
原處分機關  臺北市交通事件裁決所
異  議  人
即受處分人  捷運交通有限公司
代  表  人  甲○○
上列異議人即受處分人因違反道路交通管理處罰條例案件，對於
臺北市交通事件裁決所於中華民國98年4 月13日所為之處分（原
處分案號：北市裁催字第裁00-000000000號），聲明異議，本院
於98年7 月31日，以98年度交聲字第2406號裁定駁回受處分人之
聲明異議後，受處分人提起抗告，經臺灣高等法院於98年9 月21
日，以98年度交抗字第2136號裁定撤銷原裁定，發回本院，本院
更為裁定如下：
    主  文
原處分撤銷。
捷運交通有限公司不罰。
    理  由
一、按汽車檢驗應按指定日期將車輛駛往公路監理機關檢驗場所
    或指定地點接受檢驗；領有牌照之汽車，其出廠年份，營業
    車未滿5 年者，每年至少檢驗1 次，5 年以上者每年至少檢
    驗2 次；其他汽車所有人應於指定日期前後1 個月內持行車
    執照、新領牌照登記書向公路監理機關申請檢驗，道路交通
    安全規則第36條、第44條第1 項，分別定有明文。而汽車不
    依限期參加定期檢驗或臨時檢驗者，處汽車所有人新臺幣（
    下同）900 元以上1,800 元以下罰鍰；逾期1 個月以上者並
    吊扣其牌照，至檢驗合格後發還；逾期6 個月以上者，註銷
    其牌照，道路交通管理處罰條例第17條第1 項亦有明文。準
    此，汽車定期檢驗係汽車所有人所負行政法上之義務，而未
    依限期參加定期檢驗得依本條例第17條規定裁罰之適格主體
    乃為汽車所有人，應屬明確。再按道路交通管理處罰條例之
    處罰，受舉發違反道路交通管理事件之受處罰人，認為受舉
    發之違規行為應歸責他人者，應於舉發違反道路交通管理事
    件通知單記載之應到案日期前，檢附相關證據及足資辨識、
    通知應歸責人之相關證明文件，向處罰機關告知應歸責人，
    處罰機關應即另行通知應歸責人到案依法處理；逾期未依規
    定辦理者，仍依本條例各該違反條款規定處罰，此觀道路交
    通管理處罰條例第85條第1 項規定即明。而依本條例第85條
    第1 項規定之文義，受處分人「逾期未依規定辦理」之效果
    ，係處罰機關「仍依本條例各該違反條款規定處罰」，並非
    指受處罰人未於交通管理事件通知單上所載應到案日期前，
    檢附相關證據及應歸責人相關證明文件，向處罰機關告知應
    歸責人，即生失權之效果（參照臺灣高等法院暨所屬法院97
    年法律座談會刑事類提案第41號意旨參照）。再者，依本條
    例第17條規定，未依期限參加定期檢驗而應受處罰之主體，
    限於汽車所有人，若非汽車所有人者，縱有可歸責事由，亦
    不該當於本條之構成要件，因之要無本條例第85條第1 項規
    定之適用。另按違反行政法上義務之行為非出於故意或過失
    者，不予處罰，行政罰法第7 條第1 項亦定有明文。又人民
    違反法律上之義務而應受行政罰之行為，法律無特別規定時
    ，雖不以出於故意為必要，仍須以過失為其責任條件，司法
    院大法官會議釋字第275 號解釋文足資參照。而道路交通管
    理處罰條例所規定之罰鍰、吊扣牌照、註銷牌照等裁罰，本
    質上係屬行政罰，從而，本件異議人之交通違規行為，依前
    揭之行政罰法第17條規定及釋字第275 號解釋意旨，亦應以
    出於故意或過失為其要件，合先敘明。
二、本件聲明異議意旨略以：受處分人所有車號693-EK號營業小
    客車已遭司機即租用人高三全開走，目前行方不明，受處分
    人已積極協尋中，盼尋回車輛後，再行復檢查驗。因一旦註
    銷牌照，影響人民生計甚鉅，且驗車並非受處分人不為，而
    係無法為之等語。
三、經查，受處分人所有車號693-EK號營業小客車出租予案外人
    高三全，而高三全於租賃期間未依約繳交租金，音訊沓然，
    且汽車檢驗期限屆至，經受處分人多次聯絡通知均未獲回應
    ，嗣以逾期安檢、人車不明，為免流於不法使用或交通安全
    等問題為由，乃聲請協尋，並向臺北市政府警察局請求協助
    查（尋）扣上開車輛等情，有受處分人所提出之97年10月8
    日中和民富街郵局第34號存證信函、臺灣板橋地方法院檢察
    署98年度他字第4784號刑事傳票、臺北市政府警察局97年10
    月14日北市警交字00000000000 號請求協助查尋693-EK營業
    小客車函、臺北市計程車客運商業同業公會97年10月9 日北
    市字第97291 號函暨檢附協助查扣逾期安檢計程車輛行車執
    照乙枚、前後號碼二塊申請表、臺灣板橋地方法院板橋簡易
    庭98年度板簡字第575 號民事判決及確定證明書等件在卷為
    憑，顯見受處分人所稱尚非虛妄。基此，受處分人所有上開
    營業小客車未依限參加定期檢驗，實因承租人高三全及上開
    營業小客車已去向不明所致，而依受處分人所為之上開通知
    及協尋動作以觀，可知受處分人已盡管理責任之能事，是對
    於上開營業小客車未依限期參加定期檢驗情事之發生，尚難
    認有何過咎可言。雖依汽車運輸業管理規則第91條第1 項第
    5 款之規定，經營計程車客運業對所屬車輛及其駕駛人應負
    管理責任，然並非令業者負無過失之責任。茲受處分人業已
    善盡管理之責，已如上述，則該車輛既非在受處分人之實力
    支配所及，以致不能參加定期檢驗乙節，受處分人實有不得
    已之情事，自難認受處分人就上開營業小客車不依限期參加
    定期檢驗，逾期6 個月以上違規事實之發生，有何可歸責之
    處。原處分機關未察及此，對上開車輛之所有人即受處分人
    ，逕予裁處罰鍰，並註銷牌照，於法容有違誤。從而，本件
    聲明異議為有理由，原處分應予撤銷，併為異議人不罰之諭
    知，以昭審慎。
四、據上論斷，應依道路交通案件處理辦法第20條，裁定如主文
    。
中    華    民    國    98    年    10    月    26    日
                  交通法庭    法  官  葉力旗
以上正本證明與原本無異。
如不服本裁定應於送達後5 日內向本院提出抗告狀。
                              書記官  林碧華
中    華    民    國    98    年    10    月    26    日


司法院資訊處製作；財團法人民間司法改革基金會備份。
